臺灣臺北地方法院刑事判決
109年度訴字第1181號
公  訴  人  臺灣臺北地方檢察署檢察官
被      告  董馨濃



上列被告等因違反個人資料保護法等案件，經檢察官提起公訴（
109度調偵字第2293號），本院判決如下：
    主  文
丙○○無罪。
    理  由
一、公訴意旨略以：緣告訴人乙○、甲○○前至被告丙○○所經營址
    設臺北市○○區○○路0段000號地下1樓「蝦泰泰流水蝦」餐廳
    消費後，告訴人乙○即以「Saxon Chen」之帳號於被告在臉
    書(Facebook)社群網站經營之「蝦泰泰流水蝦第一品牌」粉
    絲專頁張貼指摘該餐廳及服務人員之文章，被告因而心生不
    滿，竟意圖損害告訴人乙○、甲○○之利益，基於公然侮辱及
    非法利用個人資料之犯意，接續於民國108年10月6日下午2
    時許、同年月7日下午9時許，使用網路設備連接網際網路，
    於告訴人乙○所張貼之文章下方留言「你們根本是硬要進來
    吃飯…，都說不歡迎奧客了！真的不要睜眼說瞎話話！……，
    我實在也搞不懂為什麼臺灣會有這麼水準低的人……」、「公
    布監視系統讓大家看一下臺灣叼！…本店謝絕奧客」等語，
    公然辱罵告訴人乙○、甲○○，並在上開文章下方張貼告訴人
    乙○、甲○○及其子用餐時之監視器錄影畫面截圖、影片，復
    在GOOGLE地圖地標「京華城購物中心」網頁以「QQ」之帳號
    張貼告訴人乙○、甲○○至「蝦泰泰流水蝦」餐廳用餐之監視
    器錄影畫面截圖，而不當利用足以辨識告訴人乙○、甲○○個
    人特徵、家庭之個人資料，足以生損害於告訴人乙○、甲○○
    之利益並貶損其等人格尊嚴與社會評價，因認被告涉犯刑法
    第309條第1項之公然侮辱罪嫌，及違反個人資料保護法第20
    條第1項之非法利用個人資料之規定，而應論以同法第41條
    之罪嫌。
二、按犯罪事實應依證據認定之，無證據不得認定犯罪事實；不
    能證明被告犯罪者，應諭知無罪之判決，刑事訴訟法第154
    條第2項、第301條第1項分別定有明文。又所謂認定犯罪事
    實之證據，係指足以認定被告確有犯罪行為之積極證據而言
    ，如未發現相當證據，或證據不足以證明，自不能以推測或
    擬制之方法，以為裁判基礎。又認定不利於被告之事實，需
    依積極證據，茍積極證據不足為不利於被告事實之認定時，
    即應為有利於被告之認定，更不必有何有利之證據。再者，
    刑事訴訟上證明之資料，無論其為直接證據或間接證據，均
    須達於通常一般人均不致於有所懷疑，而得確信其為真實之
    程度，始得據為有罪之認定，若關於被告是否犯罪之證明未
    能達此程度，而有合理性懷疑之存在，致使無從形成有罪之
    確信，即不得遽為不利被告之認定。　　
三、公訴意旨認被告涉有前揭公然侮辱、非法利用個人資料等罪
    嫌，無非係以被告之供述、證人即告訴人乙○、甲○○之證述
    、臉書「蝦泰泰流水蝦第一品牌」粉絲頁面留言及監視器錄
    影畫面截圖為主要論據。訊據被告堅詞否認有何公然侮辱及
    非法利用個人資料犯行，辯稱：告訴人當初來伊經營的店裡
    消費，伊本來沒有要服務他們，但他們堅持要在店裡用餐，
    他們用完餐之後就到伊的臉書粉絲頁面批評伊的店，伊為了
    要澄清事實並非如告訴人乙○所述，才會留言並且張貼監視
    器錄影畫面，而伊在張貼監視器錄影畫面前，已經有做模糊
    處理，伊沒有要非法利用個人資料及侮辱告訴人乙○、甲○○
    的意思云云。經查：
（一）被告於108年間經營「蝦泰泰流水蝦」餐廳，而其於108年
      10月6日下午2時許、同年月7日下午9時10分許，使用網路
      設備連接網際網路，並於告訴人乙○在臉書「蝦泰泰流水
      蝦第一品牌」粉絲頁面所張貼之文章下方留言「你們根本
      是硬要進來吃飯…，都說不歡迎奧客了！真的不要睜眼說
      瞎話話！…，我實在也搞不懂為什麼臺灣會有這麼水準低
      的人…」等文字，並張貼內容有「公布監視系統讓大家看
      一下臺灣叼！…本店謝絕奧客」等文字之文章，並張貼告
      訴人乙○等人至該店用餐之監視器錄影畫面及截圖等情，
      此經證人乙○、甲○○於警詢及偵查中（詳見偵字卷第7至9
      頁、第11至13頁、第68至71頁）證述明確，並有臉書頁面
      列印資料（見偵字卷第29至37頁）存卷可參，且為被告所
      不爭執（詳見本院訴字卷第113至115頁），此部分事實，
      首堪認定。又GOOGLE地圖地標「京華城購物中心」頁面張
      貼告訴人乙○、甲○○至「蝦泰泰流水蝦」餐廳用餐之監視
      器錄影畫面截圖乙節，此有網路頁面列印照片（見偵字卷
      第39頁）存卷可參，而張貼在GOOGLE地圖地標「京華城購
      物中心」頁面之監視器錄影畫面截圖，亦與被告於「蝦泰
      泰流水蝦第一品牌」粉絲頁面張貼之監視器錄影畫面截圖
      部分一致，此有前揭網路列印資料（見偵字卷第31頁、第
      37頁、第39頁）存卷可佐，且被告前於偵查中尚稱該監視
      器錄影畫面截圖係其張貼至GOOGLE地圖地標「京華城購物
      中心」網路頁面等語（詳見偵字卷第70頁），且於本院審
      理中仍稱GOOGLE地圖地標「京華城購物中心」網路頁面所
      示之「QQ」帳號為其所使用，亦僅有自己可以使用該帳號
      等語（詳見本院訴字卷第111頁），足徵應係被告以「QQ
      」之帳號於GOOGLE地圖地標「京華城購物中心」網路頁面
      張貼告訴人至「蝦泰泰流水蝦」餐廳用餐之監視器錄影畫
      面截圖乙情明確。
（二）關於被訴公然侮辱部分：
　　⒈按刑法所稱「侮辱」及「誹謗」之區別，一般以為，前者
      係未指定具體事實，而僅為抽象之謾罵；後者則係對於具
      體之事實，有所指摘，而損及他人名譽者，稱之誹謗。故
      針對具體事實，依個人價值判斷提出主觀且與事實有關連
      的意見或評論，縱使尖酸刻薄，批評內容足令被批評者感
      到不快或影響其名譽，除應認為不成立誹謗罪，更不在侮
      辱罪之處罰範圍。且所謂「侮辱」，乃對他人為輕蔑表示
      之行為，其內涵須具有足使他人在精神上、心理上有感受
      到難堪或不快之虞者，亦即侮辱行為本身須具有侵害他人
      感情、名譽之一般危險者，且是否符合侮辱之判斷，應顧
      及行為人之年齡、教育程度、職業與被害人之關係等。倘
      行為人基於氣憤而對他人為「詛咒或諷刺」之言語，雖該
      言行係於不特定人或多數人得以共見共聞之情狀下為之，
      惟仍須參照當時之客觀狀況、行為人與該他人之前後對談
      、雙方爭執之點等具體情況而為判斷，尚難遽以行為
      人出言詛咒或諷刺，即遽認有貶低、減損他人名譽、人格
      或社會地位之侮辱犯意。
　　⒈觀諸告訴人乙○與被告張貼之文章、留言之前後脈絡，告訴
      人乙○於108年10月6日上午1時45分許在「蝦泰泰流水蝦第
      一品牌」臉書粉絲頁面張貼內容為「消費經驗分享：惡劣
      極致的服務態度！預約19：30四大一小，我們兩大一小準
      時到，另外兩位在路上快到，我們就跟店家說那我們兩大
      一小先開爐，另外兩位到了再另外開一爐（原本四人就可
      開兩爐），我們說朋友晚到，時間跟我們開爐時間一樣照
      樣計算90分鐘沒關係，店家就回說要把我們安排在大桌，
      要我們人數到齊再入座，說安排要給我們的大桌現在客人
      用餐時間已經到了，但客人還在吃，總不能要他們趕客人
      吧？我們當下只能選擇相信。後來一直等到20：00才讓我
      們進場，卻安排的是倆倆分開坐的小桌，我跟店家反應這
      樣安排為何不一開始在19：30就讓我們開一爐時間照算，
      小孩子都餓到一直在哭鬧了！店家一句話都不說就把已經
      放好的兒童椅收走說不歡迎我們這種客人，要趕我們走的
      態度！活這麼大第一次被店家趕！但朋友已經大老遠從基
      隆趕來吃，也不好意思說就不吃了，只怕壞了朋友興致，
      硬著頭皮坐下來，拜託店家再給我們兒童椅...用餐時間9
      0分，從坐下到結束完全沒介紹說明消費方式，90分鐘時
      間一到桌上還有沒烤完的食物，店家走來就說要給我們兩
      個選擇，⒈是要付超時費，或⒉一個個清算浪費食材的費用
      ，但在這之前完全沒跟我們口頭說明過啊！90分鐘用餐過
      程只來收過一次垃圾，烤肉醬還要我們自己要，連卡式爐
      瓦斯罐也是我們自己換，食材也採自助式取用，這樣還要
      加收10%清潔費，兩大一小（小孩未滿身高標準不收費）
      還吃了$1758...如果敢嘗試傲慢店家態度的，或想嘗試被
      趕走看看的消費者可以去體驗看看 我活這麼大還真是第
      一次遇到態度這樣的店家。以上句句屬實，絕非無故誹謗
      店家商譽！#京華城流水蝦吃到飽 對！在櫃檯的董小姐，
      整件事就是在說明妳的態度與作為，妳貴為公司負責人，
      卻是給首次去捧場消費的客戶這樣的回饋，真的是好棒棒
       有空去看看京華城在Google map上你們的評價，已不是
      單一個案了」之文章，隨後被告即在該文章下方張貼內容
      為「你們根本是硬要進來吃飯，店家已經表明不適合服務
      你們，也表明不歡迎為什麼硬要強迫店家讓你用餐？在店
      門口就覺得這麼爛的話為何還要進來？都說不歡迎奧客了
      ！真的不要睜眼說瞎話話！少數到店內用餐的客人就像你
      們一樣~時間到了還要拿一堆食材！用餐超時！浪費被罰
      錢也不爽，超時也不願意支付費用！我實在也搞不懂為什
      麼台灣會有這麼水準低的人...」、「約19：30遲到至20
      ：00用餐！4人要求2爐所以90分鐘用餐~但是超時提醒了
      依然再次拿一盤食材~提供監視器畫面讓你自己看一下!座
      位也是安排在一起的位子？」等文字之留言，爾後被告於
      翌（7）日下午9時10分許，再張貼內容為「公布監視系統
      讓大家看一下台灣叼！經過了幾次無可理喻的客人之後~
      本店全方位加裝升級監視系統~現在是講證據的時代~不是
      花錢就是大爺 不是大聲就是有理 不是不爽去寫個負評店
      家就是理虧 本店謝絕奧客 本店謝絕奧客 本店謝絕奧客
      」，並在留言處撰寫「入坐人員拿著計時器介紹提醒並且
      告知時間用餐」，及張貼告訴人乙○等人至該店用餐之監
      視器畫面，嗣後再於留言處張貼內容為「進門開始大小聲
      理論為什麼不能2人先用餐~同行的友人遲到後面再另計算
      時間...非常之大聲全場客滿都聽到了~我就是董小姐~當
      下拒絕服務你們！」，此有臉書頁面列印資料（見偵字卷
      第29至37頁）存卷可參，由此可知，被告在告訴人乙○、
      甲○○進入「蝦泰泰流水蝦」餐廳用餐前，即已與告訴人乙
      ○、甲○○發生爭執，被告亦當場表示不願意讓告訴人乙○、
      甲○○等人入內用餐，而嗣後告訴人乙○、甲○○雖仍入內用
      餐，卻因店家對於「其等用餐時間已到惟仍有食材尚未食
      用完畢」乙事之處理方式感到不滿，再次有所爭執，顯見
      被告於告訴人乙○、甲○○至該店用餐時，即與其等因前揭
      消費爭議而產生爭執，又告訴人乙○張貼之文章內容係針
      對前揭消費爭議而指摘「蝦泰泰流水蝦」餐廳之消費方式
      及被告之服務態度，被告在該文章下方回應之留言，以及
      於108年10月7日撰寫之貼文，則係針對告訴人乙○至該店
      用餐時所發生之前揭消費爭議及其前開文章指摘之事項進
      行說明，更於108年10月7日張貼告訴人乙○至該店用餐之
      監視器錄影畫面，以證明告訴人乙○所指摘之上開事項與
      事實不符，是被告所張貼之上開留言及文章，均係針對告
      訴人乙○所指雙方消費爭議及指摘加以回應及澄清，乃就
      可受公評之消費紛爭所為之「評論」，況依本院勘驗被告
      張貼之監視器錄影畫面，勘驗結果即顯示告訴人乙○等人
      入座後，店內服務人員走至告訴人乙○之座位旁，手指著
      烤爐上方之白色物體與告訴人乙○說話等情，此有本院勘
      驗筆錄（見本院訴字卷第138至139頁）存卷可參，是告訴
      人乙○於前揭文章中所指「從坐下來到結束完全沒介紹說
      明消費方式」乙節是否屬實，實有疑義，足見被告對前揭
      消費爭議提出反駁，亦非全然無據。又依當時客觀環境情
      狀及被告所為言論之完整因果脈絡觀察，被告既與告訴人
      乙○就前揭消費爭議發生爭執，隨後又見告訴人乙○公然撰
      寫與其主觀認知不符之消費經過，無非藉此指摘被告所經
      營之餐廳之消費方式及服務態度不佳，而被告為免該店之
      客源喪失或商譽減損，方撰寫上開文章及留言，堪認被告
      主觀上應係為了澄清事實並維護其商譽方為前揭言論，而
      非專以損及告訴人乙○、甲○○名譽之目的為之，尚難認被
      告係出於公然侮辱之犯意所為，未能以公然侮辱之刑責相
      繩。
（三）違反個人資料保護法部分：
　　⒈被告雖於上開時間於「蝦泰泰流水蝦第一品牌」臉書粉絲
      專頁張貼告訴人乙○、甲○○等人至該餐廳用餐時之監視器
      錄影畫面及截圖，並在GOOGLE地圖地標「京華城購物中心
      」網路頁面以「QQ」之帳號張貼前揭監視器錄影畫面截圖
      ，且據該監視器畫面截圖及本院勘驗該監視器錄影畫面結
      果顯示，該監視器畫面攝有告訴人乙○及其子用餐時之景
      象及其等之臉部，此有網頁列印資料及本院勘驗筆錄及所
      附之截圖（見偵字卷第35至36頁、第39頁，本院訴字卷第
      138至139頁、第141至153頁）存卷可考，惟觀諸被告張貼
      該監視器錄影畫面之前後因果脈絡，可知其係為了回應並
      澄清告訴人乙○指摘「蝦泰泰流水蝦」餐廳消費方式及被
      告之服務態度之文章，方於「蝦泰泰流水蝦第一品牌」粉
      絲頁面張貼該監視器錄影畫面，且同時於留言處撰寫「入
      坐人員拿著計時器介紹提醒並且告知時間用餐~」，而該
      監視器畫面顯示告訴人乙○等人入座後，店內服務人員曾
      至告訴人乙○之座位旁，手指著烤爐上方之白色物體與告
      訴人乙○說話，此有前揭勘驗筆錄及監視器錄影畫面截圖
      在卷可稽，足徵被告係為了提出證據證明其所述之消費過
      程為真，方張貼該監視器錄影畫面，又被告固有張貼告訴
      人乙○、甲○○至該店用餐之監視器錄影畫面翻拍照片，惟
      其於該留言處同時撰寫「進門開始大小聲理論為什麼不能
      2人先用餐~同行的友人遲到後面再另計算時間...非常之
      大聲全場客滿都聽到了~我就是董小姐~當下拒絕服務你們
      ！」等文字，此有臉書頁面列印資料（見偵字卷第37頁）
      存卷可考，且由該監視器錄影畫面截圖所示，可見告訴人
      乙○站在位子旁對著服務人員說話，告訴人甲○○在旁手呈
      抱胸之姿等舉動，可見被告張貼該監視器錄影畫面截圖之
      目的係為了證明告訴人乙○、甲○○於進入店內後即與服務
      人員開始爭執之情，應認被告係為了澄清並駁斥告訴人乙
      ○所指摘之事方張貼上開監視器錄影畫面及截圖，故其主
      觀上顯非係出於為自己或第三人不法利益或損害他人利益
      之不法意圖，尚無疑問。
　　⒉復觀諸被告張貼之監視器錄影畫面截圖（見偵字卷第37頁
      、第39頁）所示，雖可自該截圖看到告訴人乙○、甲○○及
      其子於店內用餐之情形，且由告訴人乙○、甲○○之臉部畫
      面，亦能約略看出其等之五官輪廓，惟該等截圖中所呈現
      告訴人乙○、甲○○之臉部畫面尚屬模糊，縱將該畫面放大
      觀之，仍未達能清楚辨識其等之長相，亦未能自該畫面所
      呈現告訴人乙○之子之側臉辨明其子之五官特徵及長相，
      復經本院勘驗被告張貼於留言處之監視器錄影畫面（勘驗
      結果如附表），自勘驗結果可知，該監視器錄影畫面雖有
      攝得告訴人乙○及其子之臉部畫面，且可見告訴人乙○之臉
      部五官輪廓，惟告訴人乙○及其子之臉部始終有部分呈模
      糊之態樣，尚難清晰識別其等之長相，再者，自上開勘驗
      結果及截圖可見，畫面可清晰呈現同時入鏡之店員之臉部
      鼻子部位，惟同時在畫面中之告訴人之子之臉部卻呈模糊
      之態樣，故被告辯稱其在上傳該監視器錄影畫面前，有將
      告訴人乙○及其子出現之畫面經模糊化處理等語，尚非子
      虛。是被告是否有藉由公布告訴人乙○、甲○○之長相等個
      人資料而達為自己或第三人不法利益或損害他人利益之目
      的，實非無疑，復無證據證明被告確實係基於為自己或第
      三人不法利益或損害他人利益之目的而張貼上開監視器畫
      面及截圖，自難僅以被告張貼監視器錄影畫面及截圖乙節
      ，即逕認被告構成非法利用個人資料之要件。
四、綜上所述，被告所辯各節，非全然不可採，而本案依檢察官
    所提出之證據，尚不足以證明被告有為公訴意旨所指公然侮
    辱及非法利用個人資料犯行，而檢察官既無法為充足之舉證
    ，無從說服本院以形成被告有罪之心證，本院本於「罪證有
    疑、利於被告」之原則，自應為有利於被告之認定，本案不
    能證明被告犯罪，依法自應為無罪之諭知，以昭審慎。據上
    論斷，應依刑事訴訟法第301條第1項，判決如主文。
本案經檢察官徐名駒提起公訴，經檢察官邱曉華到庭執行職務。
中　　華　　民　　國　　111 　年　　4 　　月　　11　　日
　　　　　　　　　刑事第六庭審判長法　官  黃傅偉
                                  法  官  劉俊源
                                  法  官  李佳靜
上正本證明與原本無異。 
如不服本判決應於收受送達後20日內向本院提出上訴書狀，並應
敘述具體理由；其未敘述上訴理由者，應於上訴期間屆滿後20日
內向本院補提理由書（均須按他造當事人之人數附繕本）「切勿
逕送上級法院」。告訴人或被害人如對於本判決不服者，應具備
理由請求檢察官上訴，其上訴期間之計算係以檢察官收受判決正
本之日期為準。 因疫情而遲誤不變期間，得向法院聲請回復原
狀。
中　　華　　民　　國　　111 　年　　4 　　月　　12　　日
                                  書記官  林珊慧
附表
勘驗結果 卷頁出處 影片為被告在臉書「蝦泰泰流水蝦第一品牌」粉絲團中張貼告訴人乙○在被告經營之「蝦泰泰流水蝦餐廳」用餐之店內監視器畫面。由影片呈現之畫面觀之，監視器是架設在告訴人乙○之左上方，由上而下拍攝。該影片畫面為黑白色，影片開始時身著淺色短袖上衣之告訴人乙○坐在畫面中央之座位，其子坐在其腿上。 畫面時間00：00：02至00：00：05：告訴人乙○臉部往右側看去，嗣後低頭，未能清楚拍攝到告訴人乙○臉部，告訴人乙○之子臉部均呈模糊之態樣。 畫面時間00：00：06至00：00：13：店員由畫面右下方進入畫面，站在告訴人乙○座位旁，以其左手指著烤爐上方白色物體，並與告訴人乙○說話。畫面時間00：00：07時，告訴人乙○抬頭，但店員之左手臂遮住告訴人乙○臉部鼻子以下部位。畫面時間00：00：08時，店員之左手臂放下，可看見告訴人乙○之臉部五官輪廓，惟告訴人乙○鼻子以下之部分略顯模糊。畫面時間00：00：09時，告訴人乙○臉部再度朝下。告訴人乙○之子臉部均呈模糊之態樣。 畫面時間00：00：14至00：00：16：畫面時間00：00：14時，店員從畫面右下方離開畫面。告訴人乙○持續低頭，畫面時間00：00：15至00：00：16時，告訴人乙○頭抬起並往後看，惟其面部鼻子以下部位呈模糊之態樣。 畫面時間00：00：17至00：00：21：店員再次自畫面右下方進入畫面，以手握著烤爐上方之物體，其左手臂再度擋住告訴人乙○之臉部，畫面時間00：00：19時，可自店員之左側臉清晰看見店員鼻子部位，畫面時間00：00：20時，店員將手放下，再次可見告訴人乙○之正臉，惟此次畫面呈現其眼睛以上部位略屬模糊。 本院訴字卷第138至139頁